【裁判字號】    89,訴,2548
【裁判日期】    900731
【裁判案由】    損害賠償
【裁判全文】
臺灣高雄地方法院民事判決  八十九年度訴字第二五四八號
    原      告  丙○○
    被      告  乙○○
                丁○○
    訴訟代理人  甲○○
右當事人間請求損害賠償事件，本院判決如左：
    主    文
原告之訴及假執行之聲請均駁回。
訴訟費用由原告負擔。
    事    實
甲、原告方面：
一、聲明：求為判決被告等應連帶給付原告新台幣（下同）二百九十六萬七千零七十
    元，及自本起訴狀繕本送達翌日起至清償日止，按年利率百分之五計算之利息；
    並願供擔保，請准宣告假執行。
二、陳述：
  （一）被告丁○○原為行政院國軍退除役官兵輔導委員會（以下簡稱退輔會）岡山
        榮譽國民之家（下稱岡山榮家）主任，被告甲○○係秘書室主任，被告乙○○係秘書室職員（以上三人均已退休），原告原為岡山榮家之工友。原告於
        民國七十九年二月十九日因罹患類上皮癌（肛門腫瘤）住進高雄長庚醫院，
        於治療期間，均曾委請岡山榮家同事楊淑華依規定請假，並告知原告之上級
        長官即被告乙○○、甲○○，被告丁○○亦曾命被告乙○○至醫院探視原告
        病情，被告乙○○並曾將原告罹患腫瘤知識告知其上級即被告甲○○、丁○○，是被告均知悉原告確實患病，詎被告為逼原告離職，以達其排除異己之
        目的，於同年六、七月間，在訴外人楊淑華為原告辦理請假事宜時，即由被
        告乙○○、甲○○告知訴外人楊淑華謂：以後丙○○之事不准再管等語，其
        三人並基於共同概括之犯意聯絡，明知原告因病尚在醫院治療中，並不符合
        因病退職之規定，卻強逼原告辦理退職，嗣經退輔會回文諭示不合退職之規
        定，被告仍不死心，又為達排除異己之目的，明知原告並不符合因病解僱之
        規定為使原告離職，乃於同年七月十七日，推由乙○○偽造內容不實之簽呈
        內載：「丙○○因患不能久坐疾病，確實不能繼續工作，願受解僱，及領取
        醫療補助費，至七十九年九月一日解僱」等語，並由被告甲○○、丁○○於
        翌日批示，同年七月二十日再由被告乙○○偽造原告名義之工友解僱申請醫
        療補助費之申請書，並偽造原告之簽名及印文於申請書上；其後又偽造原告
        來電表示請至七十九年八月一日解僱之便條及函稿等內容不實之文書，再呈
        由知情且有犯意聯絡之被告甲○○及丁○○批示後，由被告乙○○辦理公文
        往上呈報行政院國軍退除官兵輔導委會發給原告共十萬一千零七十元之醫療
        補助費，斯時原告仍不知申請退職不准，亦不知被解僱。原告直至八十八年
        三月二十八日及二十九日，始由被告乙○○及訴外人謝道鳳處得知當年係在
        不知情之狀況下被解僱而非退職，案經台灣高雄地方法院檢察署八十八年度
        偵字第二０四一六號起訴，由鈞院審理中。
  （二）依行政院所頒事務管理規則第三百四十四條之規定，工友因患病必須治療或
        修養者，得請病假，期間最高可達一年，而期滿仍不能復勤時，合於退職規
        定者，辦理退職，不合退職規定者，予以解僱，然原告自七十九年二月十九
        日因病至長庚醫院治療以來，所請休假、事假及病假均獲得被告丁○○之核
        准，岡山榮家從無公文亦無口頭向原告說明有不准延長病假之情事，被告乙○○自承：「她沒有上班都是按手續來請假我把東西都找給他，資料都附上
        去了」等語可佐，自無事務管理規則第三百四十四條第一項第二款所謂「期
        滿」與否之可言，易言之，並無辦理退職或命令解僱之事由；退步言之，被
        告均未查明原告究否身體殘廢？能否復勤？即由被告丁○○及甲○○逼被告
        乙○○轉逼令原告辦理退職，且退輔會既認原告不合退職規定，依法應令原
        告復職，惟被告乙○○並未向原告解釋關於退職聲請不獲允准之情，又擅自
        偽造上開不實內容之簽呈、便條、函稿及解僱申請醫療補助之申請書以達解
        僱原告之目的，被告之不法行為自屬侵害原告之工作權，而受有薪資、退休
        金、精神慰撫金等損害，原告依法自得請求自七十九年九月一日起至八十九
        年七月三十一日止之薪資損失賠償，而原告七十九年之每月薪資為一萬六千
        五百三十元，共損失薪資一百九十六萬七千零七十元（１６５３０＊１１９
        ＝0000000），是依民法第一百八十四條、第一百八十五條、第二百
        十五條之規定，被告應負連帶賠償責任。又原告因被告無故解僱，造成信用
        、名譽受有損害，因此致原告具有人格法益性質之工作權受有損失，其情節
        顯為重大，原告依法得請求精神慰撫金一百萬元。
  （三）對於被告抗辯所為之陳述：
    １被告三人為圖謀排除異己，設法逼令原告退職，乃於七十九年七月十七日推由
      被告乙○○偽造不實之簽呈，內載原告願受解僱等語，被告王振榮、丁○○於
      翌日批示，同年七月二十日再由被告乙○○偽造工友解僱醫療補助費申請書及
      便條與函稿，再呈由知情之被告甲○○及丁○○批示，退輔會遂於七十九年八
      月七日以（七九）輔參字第七六八七號函稱：貴家工友榮眷丙○○，因病不能
      工作，需長期在家療養，同意自七十九年八月一日辦理解僱等語，是被告等係
      於七十九年八月一日始完成其侵害原告工作權之行為，原告於八十九年七月三
      十一日提起本訴，自無逾法定時效之情事。
    ２次查，原告於七十九年八月三日至同年同月二十九曰均在左營海軍總醫院手術
      並住院，原告不可能於七十九年八月十六日向岡山榮家出納室領取票號Ｃ00
      00000號之國庫支票，該支票係原告之管家「周媽媽」代領代存，而岡山
      榮家會計室簽發之支出傳票所蓋之「丙○○」印文明顯不符，足見原告及幫傭
      「周媽媽」並未在支出傳票蓋章，而上開支票係岡山榮家以郵寄方式寄至原告
      家中，被告辯稱原告受領支票及在支出傳票上蓋章，應知因病解僱一事，顯不
      足採。再原告自七十九年以降，從末收到岡山榮家轉發退輔會准予因病解僱之
      命令，亦未收到岡山榮家發給離職證明，原告自無從知悉離職之原因為解僱。
    ３原告係於八十八年三月二十八日往訪被告乙○○而由其出具報告書，再於次日
      往訪訴外人謝道鳳而由其出具證明書，始明確知悉七十九年間，係因被告乙○○、甲○○及丁○○三人偽造文書，假原告自願解僱之名而遭解僱，因而離職
      而受有損害，是原告明確知悉侵權行為及損害並賠償義務人為誰時，當在八十
      八年三月二十九日以後至明，而原告係於八十九年七月三十一日提起本訴，並
      未逾時效。
    ４原告於七十九年二月間患有類上皮癌而住進長庚醫院，依內政部所發布之勞工
      請假規則第四條第一項規定，原告本得請病假一年，詎被告等不待原告請假不
      及半年時光，即以偽造文書等方式將原告非法解僱於不知，足見被告等急於排
      除原告之心跡之一斑。況依退輔會於七十九年七月九日所發（七九）輔參字第
      ０六七一八號函已明示原告不合辦理退職之規定，依法被告等即應令原告復職
      ，惟被告竟以偽造文書等不法方法解僱原告，致原告受有工作權及薪資等損害
      ，原告依法自得請求被告等連帶賠償。
三、證據：提出退輔會七十九年七月九日（七九）輔參字第０六七一八號函、八月七
    日（七九）輔參字第七六八七號函、錄音帶譯文、起訴書、高雄市議員函、陳情
    書、監察院八十八年五月二十一日（八八）院台業貳字第八八０一六三五三五號
    函、退輔會八十八年六月十一日八十八輔人字第０七七八六號函、八十八年五月
    十七日八十八輔人字第０七０八五號函各一份、簽呈、工友解僱醫療補助費申請
    書、便條、函稿、乙○○報告書、謝道鳳證明書、薪資單各一紙、戶籍謄本、退
    輔會間接安置人員簡要資料名冊各三份為證。
乙、被告方面：
一、聲明：求為判決駁回原告之訴；如受不利之判決，願預供擔保聲請免為假執行。
二、陳述：原告當年係因不符退職規定，而同意改辦因病解僱，原告受領七十九年八
    月十六日票號為Ｃ0000000號之國庫支票一紙，該支票之用途欄記載：因
    病解僱、醫藥補助費字樣，原告稱不知被解僱云云，純屬虛言，又原告於岡山榮
    家簽發之支出傳票上親自蓋章具領金額十萬一千零七十元，而該支出傳票上亦記
    載：支出因病解僱工友丙○○醫藥補助費字樣，另本件發生於七十九年七月二十
    日，原告遲至八十九年七月三十一日始起訴請求，已逾民法第一百九十七條之時
    效期間而消滅。
三、證據：提出國庫專戶存款支票、支出傳票、函稿、退職申請書、退職金請領計
    算單、退輔會七十九年七月九日（七九）輔參字第０六七一八號、七十九年八月
    七日（七九）輔參字第七六八七號書函、來電便條、岡山榮家七十九年六月二十
    九日、七月二十日函稿各一份為證。
丙、本院依職權調取本院八十九年度訴字第一三九九號刑事卷證。
    理    由
一、原告主張：原告於七十九年二月十九日因罹患類上皮癌（肛門腫瘤）住進高雄長
    庚醫院，於治療期間，均曾委請岡山榮家同事楊淑華依規定請假，並告知原告之
    上級長官即被告乙○○、甲○○，被告丁○○亦曾命被告乙○○至醫院探視原告
    病情，被告乙○○並曾將原告罹患腫瘤知識告知其上級即被告甲○○、丁○○，
    是被告均知悉原告確實患病，詎被告為逼原告離職，以達其排除異己之目的，於
    同年六、七月間，在訴外人楊淑華為原告辦理請假事宜時，即由被告乙○○、甲○○告知訴外人楊淑華謂：以後丙○○之事不准再管等語，其三人並基於共同概
    括之犯意聯絡，明知原告因病尚在醫院治療中，並不符合因病退職之規定，卻強
    逼原告辦理退職，嗣經退輔會回文諭示不合退職之規定，被告仍不死心，又為達
    排除異己之目的，明知原告並不符合因病解僱之規定為使原告離職，乃於同年七
    月十七日，推由乙○○偽造內容不實之簽呈內載：「丙○○因患不能久坐疾病，
    確實不能繼續工作，願受解僱，及領取醫療補助費，至七十九年九月一日解僱」
    等語，並由被告甲○○、丁○○於翌日批示，同年七月二十日再由被告乙○○偽
    造原告名義之工友解僱申請醫療補助費之申請書，並偽造原告之簽名及印文於申
    請書上；其後又偽造原告來電表示請假至七十九年八月一日解僱之便條及函稿等
    內容不實之文書，再呈由知情且有犯意聯絡之被告甲○○及丁○○批示後，由被
    告乙○○辦理公文往上呈報行政院國軍退除官兵輔導委會發給原告共十萬一千零
    七十元之醫療補助費，斯時原告仍不知申請退職不准，亦不知被解僱。原告直至
    八十八年三月二十八日及二十九日，始由被告乙○○及訴外人謝道鳳處得知當年
    係在不知情之狀況下被解僱而非退職，案經台灣高雄地方法院檢察署八十八年度
    偵字第二０四一六號起訴，由鈞院審理中。被告擅自偽造上開不實內容之簽呈、
    便條、函稿及解僱申請醫療補助之申請書以達解僱原告之目的，被告之不法行為
    自屬侵害原告之工作權，而受有薪資、退休金、精神慰撫金等損害，原告依侵權
    行為規定請求被告連帶給付自七十九年九月一日起至八十九年七月三十一日止之
    薪資損失賠償，共計一百九十六萬七千零七十元。又原告因被告無故解僱，造成
    信用、名譽受有損害，因此致原告具有人格法益性質之工作權受有損失，其情節
    顯為重大，原告依法得請求精神慰撫金一百萬元，以上共計二百九十六萬七千零
    七十元，及自起訴狀繕本送達翌日起至清償日止，按週年利率百分之五計算之利
    息。
二、被告則以：原告當年係因不符退職規定，而同意改辦因病解僱，原告受領七十九
    年八月十六日票號為Ｃ0000000號之國庫支票一紙，該支票之用途欄記載
    ：因病解僱、醫藥補助費字樣，原告稱不知被解僱云云，純屬虛言，又原告於岡
    山榮家簽發之支出傳票上親自蓋章具領金額十萬一千零七十元，而該支出傳票上
    亦記載：支出因病解僱工友丙○○醫藥補助費字樣，另本件發生於七十九年七月
    二十日，原告遲至八十九年七月三十一日始起訴請求，已逾民法第一百九十七條
    之時效期間而消滅等語置辯。
三、原告主張：原告於七十九年二月十九日因罹患類上皮癌（肛門腫瘤）住進高雄長
    庚醫院，於治療期間，被告乙○○於同年七月十七日，填寫之簽呈內載：「丙○○因患不能久坐疾病，確實不能繼續工作，願受解僱，及領取醫療補助費，至七
    十九年九月一日解僱」等語，並由被告甲○○、丁○○於翌日批示，同年七月二
    十日，再由被告乙○○填寫原告名義之工友解僱申請醫療補助費之申請書，並以
    原告之名義簽名及蓋用印文於申請書上；其後再呈由被告甲○○及丁○○批示後
    ，由被告乙○○辦理公文往上呈報行政院國軍退除官兵輔導委會發給原告共十萬
    一千零七十元之醫療補助費之事實，業據提出退輔會七十九年七月九日（七九）
    輔參字第０六七一八號函、八月七日（七九）輔參字第七六八七號函、退輔會八
    十八年六月十一日八十八輔人字第０七七八六號函、八十八年五月十七日八十八
    輔人字第０七０八五號函各一份、簽呈、工友解僱醫療補助費申請書各一紙為證
    ，且為被告所不爭執，堪信為真實。
四、按因侵權行為所生之損害賠償請求權，自請求權人知有損害及賠償義務人時起，
    二年間不行使而消滅，民法第一百九十七條第一項定有明文。經查，原告主張其
    於受領醫療補助費十一萬一千七十元時，仍不知申請退職不准，亦不知被解僱，
    直至八十八年三月二十八日及二十九日，始由被告乙○○及訴外人謝道鳳處得知
    當年係在不知情之狀況下被解僱而非退職，固提出乙○○報告書、謝道鳳證明書
    各一份為證，惟被告抗辯原告受領七十九年八月十六日票號為Ｃ0000000
    號之國庫支票一紙，該支票之用途欄記載：「因病解僱、醫藥補助費」字樣，原
    告稱不知被解僱，純屬虛言等語，並提出國庫專戶存款支票一紙為證。經查，上
    開支票正面記載用途為「因病解僱醫療補償費」字樣，金額為「新台幣壹拾萬壹
    仟柒拾元」，受款人為「丙○○」，提示日期為七十九年八月二十二日，並經原
    告簽名及蓋章，以示簽收，是原告於受領該支票時，應知悉該筆醫療補助費之用
    途為何，又原告對於該支票已兌現，其已受領醫療補助費十萬一千零七十元乙節
    ，並不爭執，準此，益徵原告至遲應於七十九年八月二十二日，即知悉被告係為
    其辦理因病解僱，而非因病退職之事，雖原告辯稱：伊當初不知道是因病解僱的
    醫藥補助費，只知是要領銀行的錢，伊因病重在床，國庫支票上面載明的字樣，
    伊沒有看清楚，只在背面簽名，印章是看護的周太太幫伊蓋的云云（見本院九十
    年一月十七日準備程序、九十年七月十八日言詞辯論筆錄），然查，原告於該國
    庫支票上所為之簽名工整且清晰，顯見原告當時縱病重在床屬實，惟尚未達神智
    不清，無能力看清楚支票正面所載明標示用途之字樣，況該筆醫療補助費共十萬
    一千零七十元之數額非小，衡情原告並無委為不知其用途之理，從而，原告辯稱
    其於八十八年三月二十八日、二十九日始確知有損害及賠償義務人云云，洵非可
    採。則揆諸前揭法律規定，被告就此已為消滅時效抗辯，原告對被告之侵權行為
    損害賠償請求權已因二年間不行使而消滅，原告依民法一百八十四條、第一百八
    十五條、第二百十五條規定，請求被告負連帶賠償責任，為無理由，應予駁回。
五、綜上所述，原告至遲於七十九年八月二十二日受領系爭醫療補助費時，即已知悉
    被告係為其辦理因病解僱，而非因病退職之事，依此，原告主張之侵權行為損害
    賠償請求權已因罹於二年時效而消滅，原告起訴請求判決被告應連帶給付原告二
    百九十六萬七千零七十元，及自起訴狀繕本送達翌日起至清償日止，按週年利率
    百分之五計算之利息，並無理由，應予駁回。原告受敗訴判決，其假執行之聲請
    即失所依據，應併予駁回。
據上論結，原告之訴為無理由，依民事訴訟法第七十八條，判決如主文。
中      華      民      國    九十      年      七      月    三十一    日
                              臺灣高雄地方法院民事第二庭
~B審判長法官  吳進寶
~B      法官  林玉心
~B      法官  鍾素鳳
右為正本係照原本作成。
如不服本判決，應於送達後廿日內，向本院提出上訴狀並表明上訴理由，如於本
判決宣示後送達前提起上訴者，應於判決送達後十日內補提上訴理由書（須附繕本）。
中      華      民      國    九十      年      七      月    三十一    日
~B書  記  官  唐美玲


司法院資訊處製作；財團法人民間司法改革基金會備份。
